臺灣苗栗地方法院民事判決　　　　　　　 93年度訴字第346號
原　　　告　戊○○
被　　　告　庚○○
訴訟代理人　王上律師
被　　　告　甲○○
　　　　　　　　　　　　號
　　　　　　丁○○
　　　　　　丙○○
　　　　　　乙○○
　　　　　　　　　　　　號3樓.
上列當事人間請求清償借款事件，本院於民國94年8 月2 日言詞
辯論終結，判決如下：
    主  文
被告應連帶給付原告新臺幣貳佰萬元，及自民國八十五年一月一
日起至清償日止，按年息百分之五計算之利息。
訴訟費用由被告連帶負擔。
    事實及理由
一、被告甲○○、丁○○、丙○○、乙○○4 人經合法通知，均
    未於言詞辯論期日到場，查無民事訴訟法第386 條所列各款
    情形，爰依原告之聲請，由其一造辯論而為判決。
二、原告於起訴時聲明：被告庚○○應給付原告新臺幣（下同）
    200 萬元，及自民國85年1 月1 日起至清償日止，按月以3
    萬元計算之利息，嗣於本院審理中追加庚○○之子女甲○○
    、丁○○、丙○○、乙○○4 人為被告，請求被告連帶給付
    ，並就原有利息之計算方式加以減縮，追加被告及減縮利息
    後訴之聲明為：被告應連帶給付原告200 萬元，及自85年1
    月1 日起至清償日止，按年息5 ％計算之法定遲延利息；而
    原告就前揭訴之聲明中利息計算方式之變更係屬減縮應受判
    決事項之聲明，核與民事訴訟法第255 條第1 項第3 款規定
    相符，且被告庚○○方面對於原告就被告甲○○等4 人之追
    加並無異議，已為本案之言詞辯論，本院認此部分之追加亦
    無礙於被告之防禦及訴訟之終結，原告上開聲明之減縮及對
    於被告之追加均應予許可，合先敘明。
三、原告主張：訴外人古雲泉於83年間，因需要資金週轉而向原
    告借款，原告分次提領現金共230 萬元交予古雲泉，其中部
    分款項係於苗栗縣頭份鎮吉緣餐廳交付，有證人己○○○、
    壬○○、癸○○在場目睹，古雲泉並將部分款項轉交予癸○○，事後古雲泉並未立即償還，乃分別書立面額分別為200
    萬元及30萬元之借據各1 張交予原告，其中30萬元之部分因
    古雲泉轉借予第3 人宋松盛，故由宋松盛以借款人之身分簽
    立借據，並由古雲泉於借據上具名擔任該筆借款之證人，而
    200 萬元之部分則由古雲泉在借據上表明為借款人，載明借
    款期間自84年3 月1 日起至同年12月31日止，約定每月1 日
    應付利息3 萬元；詎古雲泉尚未清償前開借款，即於85年2
    月7 日死亡，被告庚○○為其配偶，被告甲○○、丁○○、
    丙○○、乙○○4 人為其子女，均為其第1 順位法定繼承人
    ，應繼承古雲泉上開債務，卻屢經原告催索均不置理，其中
    被告庚○○曾表示願以其所有坐落苗栗縣頭份鎮○○街之房
    屋過戶予原告抵償該筆債務，並曾向受原告委託辦理產權移
    轉手續之辛○○代書抱怨上開借款200 萬元係古雲泉轉交予
    訴外人癸○○使用，嗣因原告得知前開房屋已設定抵押而無
    殘餘價值可供抵償，乃未辦理產權移轉事宜；為此依繼承及
    消費借貸法律關係，訴請被告等人連帶清償前述借款200 萬
    元，及自債務到期日之翌日起至清償日止按年息5 ％計算之
    法定遲延利息等語，並聲明如主文所示。
四、被告庚○○則以：原告所提出由古雲泉所簽署之借據上雖載
    明「借調」200 萬元，但不能證明古雲泉確已收訖此筆款項
    ，原告應就其確有交付上開借款予古雲泉之事實負舉證責任
    ；古雲泉去世後，原告及其妻經常來電干擾被告庚○○，表
    示持有古雲泉之借據，要求被告庚○○還款，並表示倘被告
    庚○○願將坐落苗栗縣頭份鎮○○街之房屋過戶予原告，即
    願抵銷上開債務，當時被告庚○○只想解決事情以回復平靜
    生活，確曾考慮將房屋過戶予原告，俟前往代書事務所後，
    辛○○代書曾表示其認為兩造間此筆債務並不清楚，且被告
    庚○○經由存摺資料加以查證，認為古雲泉生前應未積欠此
    筆債務，故不願意辦理房屋過戶登記或清償前開款項；另被
    告庚○○對於古雲泉生前在外之金錢往來並無所悉，臺灣土
    地銀行（下稱土地銀行）前曾主張古雲泉生前於84年間貸款
    200 萬元，而向臺灣新竹地方法院（下稱新竹地院）聲請核
    發85年度促字第14444 號支付命令後對被告庚○○進行強制
    執行，此筆借款與原告所主張款項金額相同，時間接近，應
    係古雲泉向原告借調款項未果而轉向土地銀行借款等語，資
    為抗辯，並聲明：駁回原告之訴。被告甲○○、丁○○、丙○○、乙○○則均未於言詞辯論期日到場，亦未提出書狀作
    何聲明或陳述。
五、得心證之理由：
（一）原告主張古雲泉曾書立借據載明向原告「借調」款項200
      萬元，借款期間自84年3 月1 日起至同年12月31日止，約
      定每月1 日應付利息3 萬元，嗣古雲泉於85年2 月7 日死
      亡，被告庚○○等5 人均為古雲泉之法定第1 順位繼承人
      等情，業據其提出前開借據、古雲泉除戶謄本及繼承系統
      表各1 份、被告戶籍謄本5 份為證，且為被告所不爭執，
      堪信原告此部分之主張為真實。
（二）按當事人主張有利於己之事實者，就其事實有舉證之責任
      ；民事訴訟法第277 條前段定有明文。又「消費借貸契約
      為要物契約，因借用物之交付而生效力。甲提出借據（借
      用證），如未表明已收到借款，尚不足證明其交付借款之
      事實，如經乙爭執，仍須就交付借款之事實負舉證責任。
      」，最高法院69年度第27次民事庭會議決議意旨可資參照
      。查原告所提前開由古雲泉所書立之借據上，僅載明其向
      原告「借調」200 萬元，並未表明確已收訖該筆借款，而
      被告庚○○雖就前開借據確為古雲泉所書立之形式上真正
      性不予爭執，然否認古雲泉生前曾收受此筆款項，揆諸前
      揭法條規定及最高法院民庭決議之意旨，自應先由原告就
      其確有交付該筆借款予古雲泉之事實負舉證之責任，此節
      並為本件所應釐清之首要爭點。
（三）經查：
　　1.原告所有新竹企銀（後已更名為新竹國際商業銀行）頭份
      分行活期儲蓄存款帳戶內，曾於83年10月26日及同年12月
      13日分別有130 萬元、100 萬元之現金提領紀錄，此有原
      告所提出存摺封面及內頁影本各1 份在卷可稽（見本院卷
      第116 、154 頁），核與原告所述其係於83年間分次提領
      230 萬元現金交付予古雲泉之金額相符；另原告主張前開
      款項中30萬元部分因古雲泉轉借予第3 人宋松盛，故由宋
      松盛以借款人之身分簽立借據，並由古雲泉於借據上具名
      擔任該筆借款之證人等情，復據其提出該紙借據影本1 份
      為證（見本院卷第66頁），經核亦與原告上開所述相符，
      而前開書證均為保存已久之陳年證物，倘原告空言杜撰，
      自無可能臨訟提出前揭金額符合之證物相佐，據此已足見
      原告所述並非全屬無稽。
    2.證人己○○○於本院審理中到庭結證後陳稱：「十幾年前
      我去吉緣餐廳找人，剛好碰到原告，我問原告來做什麼，
      他說古雲泉向他借錢，他送錢來，古雲泉也在場。我看到
      原告把錢用報紙包著放在桌上，後來有打開．．．我看到
      一疊一疊的鈔票一整包．．．我有看到原告當場親自把錢
      交給古校長（即古雲泉）。」等語（見本院卷第127 、12
      8 頁），經核亦與原告前揭所述曾於苗栗縣頭份鎮吉緣餐
      廳交付上開借款予古雲泉之情節相符；而己○○○與兩造
      間並無何等親屬、僱傭之身分上或財務上利害關係，應無
      捏造事實虛偽證述並偏袒任何一造之必要，被告方面則表
      示因證人己○○○對於部分細節已不復記憶，故對於該名
      證人所述沒有意見等語（見本院卷第128 頁），亦未否認
      證人己○○○上開證述之真實性，是該名證人前揭所述曾
      在場見聞原告交付款項予古雲泉之過程堪予採信。
    3.被告庚○○雖辯稱：古雲泉去世後，原告及其妻經常來電
      表示持有古雲泉之借據且要求被告還款，並表示倘被告庚○○願將坐落苗栗縣頭份鎮○○街之房屋過戶予原告，即
      願抵銷上開債務，當時被告庚○○因想解決事情以回復平
      靜生活，確曾考慮將房屋過戶予原告，俟前往代書事務所
      後，辛○○代書曾表示其認為兩造間此筆債務並不清楚，
      且被告庚○○經由存摺資料加以查證，認為古雲泉生前應
      未積欠此筆債務，故不願意辦理房屋過戶登記或清償前開
      款項云云，然查：證人即代書辛○○於本院審理中到庭證
      稱：「（被告庚○○）來過我事務所，來看古校長簽的借
      據，他來之前已經知道有借據這件事．．．並且當天被告
      （庚○○）看了借據之後就有過戶下公園附近一棟房子給
      原告的意思．．．我主動向她表示若有欠錢就要還錢，若
      無欠錢就無須過戶房子，她表示這些錢他先生轉手交給1
      個人，她有說這個人的名字，但我因不認識這個人，所以
      已忘記這個名字．．．但是當天她仍表示願意把房子過戶
      給原告。」、「（問：他有無說為何願意將房子過給原告
      ？）沒有，因他來之前已與原告的太太談好了，只是來看
      借據。」、「（問：他當天有無表示古雲泉根本沒有拿到
      這筆錢？）沒有這樣說。」、「（問：他有無說他是因吳
      太太常打電話煩他，他因受不了才願意過房子？）沒有。
      」、「（問：當場你有無表示你不願辦過戶，因兩造債務
      不清楚？）沒有。」、「（問：事後為何沒有辦過戶？）
      我看了產權資料後，告訴原告該屋設定兩個抵押權，沒有
      殘餘價值不須浪費手續費，後來就不了了之。」等語（見
      本院卷第129 、130 頁），其所述內容均與原告所陳兩造
      間曾商議以房屋抵償還款、嗣因原告發現該屋設定抵押後
      之殘餘價值有限而作罷等相關過程相符，而證人辛○○與
      兩造間亦無何等親屬、僱傭之身分上利害關係，應無虛詞
      偽證之必要，被告方面復未對於證人辛○○之前開證述內
      容加以否認爭執，是該名證人上揭所陳堪予採信。依證人
      辛○○前開所述，被告庚○○於檢視古雲泉所簽署之借據
      以後，非但確曾同意將其所有上開房屋過戶予原告抵償系
      爭債務，更曾表示古雲泉係將向原告所借得之款項轉交予
      第3 人；而被告庚○○為古雲泉之配偶，彼此關係親密，
      自不可能對於古雲泉生前之財務往來狀況一無所悉，其既
      表示古雲泉係將上開借款轉交予某位第3 人，顯然對於古
      雲泉曾向原告借貸之前提事實有所瞭解；又200 萬元之數
      額甚鉅，衡諸常情，被告庚○○倘明知古雲泉並未向原告
      借貸該筆款項或對借款事實存否有所懷疑，當無率爾承諾
      以其所有之房屋過戶予原告抵償之可能，至其辯稱係因原
      告夫妻經常來電催索干擾，其想回復平靜生活始同意過戶
      房屋抵債云云，非但未能經由證人辛○○之證詞加以證實
      ，且上開辯解亦與情理有違，難以採信，綜依被告庚○○
      與原告協商還款過程及證人辛○○前開所述證詞，足認被
      告庚○○非但對於古雲泉曾向原告借貸系爭款項之事實有
      所認知，且就古雲泉收受借款後轉交第3 人之過程亦瞭然
      於胸，其上開所辯無非係在古雲泉過世之後，希冀脫免債
      務而避重就輕之詞。
    4.另原告陳稱古雲泉於取得借款之後係轉交予第3 人癸○○
      等語，而證人癸○○雖到庭證稱：其約於84年底時，曾向
      古雲泉借過200 萬元，但此筆款項是古雲泉向土地銀行頭
      份分行借的，其不知道苗栗縣頭份鎮的吉緣餐廳，原告不
      曾將借款交給古雲泉後再轉交證人癸○○云云（見本院卷
      第150 、151 頁），惟查：依原告所述，其交付借款予古
      雲泉後，古雲泉係轉交予證人癸○○，果係如此，倘被告
      等人遭原告追索欠款，將可能轉而向證人癸○○請求清償
      ；反之倘原告無法對被告等人求償，證人癸○○或可雨露
      均霑，同免債務，是原告所述古雲泉轉交款項之過程倘若
      屬實，證人癸○○與古雲泉及被告等人顯係立於相同陣線
      ，利害一致，其證詞即難期真實，況上開款項果係由古雲
      泉代為向原告借貸後轉交予證人癸○○，則證人癸○○更
      不免礙於古雲泉代為借款之情面而為偏頗之證述，是其證
      詞之可信度顯然較低，尚難遽予採信並藉此推翻古雲泉曾
      向原告借款之事實。
    5.被告庚○○雖另辯稱：古雲泉曾於84年間向土地銀行貸款
      200 萬元，土地銀行因此向新竹地院聲請核發85年度促字
      第14444 號支付命令後對被告庚○○進行強制執行，此筆
      借款與原告所主張款項金額相同，時間接近，應係古雲泉
      向原告借調款項未果而轉向土地銀行借款云云，然查：經
      本院向新竹地院函調上開支付命令事件卷宗加以核閱，土
      地銀行於該事件中係主張古雲泉於84年9 月12日向該銀行
      頭份分行借款200 萬元，借款期間至85年9 月12日止，並
      提出古雲泉所簽立之本票及授權書為證；而原告於本件訴
      訟中主張交付予古雲泉之金額為230 萬元（原告陳稱其中
      30萬元因古雲泉轉借予第3 人宋松盛，故由宋松盛簽立借
      據，並由古雲泉擔任該筆借款之證人），提領現金交付款
      項之時間為83年底，而古雲泉所書立予原告之借據上載明
      之借款期間則自84年3 月1 日起至84年12月31日止，與古
      雲泉向土地銀行借貸之金額及日期雖然相近，然彼此間並
      無何種衝突或不能併存之處，縱使古雲泉曾向土地銀行借
      款200 萬元，亦不能憑此而排除其另行向原告借款之可能
      性，被告庚○○徒以前開事實，辯稱古雲泉可能係向原告
      借款未果後始轉而向土地銀行借貸云云，非但缺乏邏輯上
      之必然性，亦未就此舉證加以證明，其此部分所辯尚非可
      採。
    6.至原告聲請訊問之在場證人壬○○雖到庭證稱：不知道原
      告與古雲泉間有任何金錢往來或債權債務關係，沒見過原
      告拿現金給古雲泉云云（見本院卷第58、59頁），然查：
      證人壬○○於本院審理中到庭證述之前，經本院詢其與兩
      造間有無任何親屬及僱傭關係，其僅表示與原告為同事關
      係，經本院命其具結陳述之後，原告當庭陳稱證人壬○○
      之妻為被告庚○○之胞妹，並認為其未具實證述，證人壬○○始坦承其確與被告庚○○有上開親戚關係，足見其於
      陳證之前並未向本院如實表明其與被告間之親屬身分，其
      證詞顯有迴護被告庚○○之虞，難以憑採；況證人壬○○
      僅係表明其個人對原告所主張之待證事實「不知道」、「
      沒見過」，雖不能為原告證明古雲泉收受借款之積極事實
      ，但原告仍得另行藉由其他證據方法證明確有交付借款予
      古雲泉，尚不能憑證人壬○○之證詞而推斷原告主張之交
      付借款事實並不存在，附此敘明。
    7.據上所述，本院綜合審酌原告所提出之借據、存摺現金提
      領紀錄等書證、己○○○及辛○○等兩名證人之證詞，認
      為原告所述均與物證及證人所述證詞相符，合於論理及經
      驗法則，並已竭盡舉證之責任，足使本院形成適度之心證
      ，而被告方面除一再聲稱原告應就其確有交付款項予古雲
      泉之事實加以舉證之外，並未另行舉出有力之反證推翻原
      告之主張，且被告庚○○所辯亦多有違背情理之處，應認
      原告所述俱為真實，其確曾出於借貸之原因關係，而交付
      系爭款項予古雲泉，並由古雲泉書立前開借據載明借款期
      間及利息計算方式後交予原告執有，且古雲泉死亡之前，
      仍未清償該筆借款。
（四）按給付有確定期限者，債務人自期限屆滿時起，負遲延責
      任；遲延之債務，以支付金錢為標的者，債權人得請求依
      法定利率計算之遲延利息；民法第229 條第1 項、第233
      條第1 項前段分別定有明文。次按繼承人自繼承開始時，
      除本法另有規定外，承受被繼承人財產上之一切權利、義
      務；繼承人對於被繼承人之債務，負連帶責任；民法第11
      48條前段、第1153條第1 項亦分別定有明文。古雲泉生前
      既曾向原告借貸200 萬元，並約定借款期間至84年12月31
      日止，且未及還款即已死亡，被告庚○○等5 人均為古雲
      泉之第1 順位法定繼承人，即應承受古雲泉財產上之一切
      權利義務，並對其生前之債務負連帶責任，原告依消費借
      貸及繼承之法律關係，訴請被告5 人連帶清償上開借款，
      及自債務到期日之翌日即85年1 月1 日起至清償日止按年
      息5 ％計算之法定遲延利息，為有理由，應予准許。
六、訴訟費用負擔之依據：民事訴訟法第85條第2項。
中　　華　　民　　國　　94　　年　　8 　　月　　16　　日
                  民事庭法　官　邱光吾
以上正本係照原本作成。
如對本判決上訴，須於判決送達後20日內向本院提出上訴狀。
                        書記官　葉燕蓉
中　　華　　民　　國　　94　　年　　8 　　月　　16　　日
